【裁判字號】    88,上訴,4776
【裁判日期】    890224
【裁判案由】    殺人
【裁判全文】
臺灣高等法院刑事判決                  八十八年度上訴字第四七七六號
    上  訴  人
    即  被  告  乙○○
    選任辯護人  林俊倩
                王淑琍
右上訴人，因殺人案件，不服臺灣台北地方法院，八十六年度重訴字第二號，中華民
國八十八年十月二十七日第一審判決（起訴案號：臺灣台北地方法院檢察署八十五年
度偵字第二六０四三號）提起上訴，本院判決如左：
    主      文
上訴駁回。
    事      實
緣上訴人即被告乙○○係職業聯結車司機，以駕駛為業，為從事業務之人，於民國（
以下同）八十三年十月二十一日下午六時四十分許，駕駛ＡＭ－二六六號聯結車加掛
拖車違反管制駛入台北市區，沿台北市○○○路○段北向南行駛於建國高架橋下平面
道路三車道之內側快車道，駛至台北市○○○路○段二二０之六號號，變換車道至中
間車道時，未注意併行車輛之間隔，並隨時採取必要之安全措施，致變換車道時撞及
右側中間車道同方向行使由古艾倩駕駛之ＣＧＤ－七六三號重型機車，聯結車右後輪
壓住古艾倩右腳掌，至古艾倩右腳掌嚴重壓榨傷（此部分過失傷害罪業經判決確定）
。乙○○經路人大聲呼喊而停車，自駕駛座下車繞過車頭，在車頭右側查見古艾倩受
傷，旋再上車，無視路人甲○○及另一男子正在拖救，且明知其聯結車甚重，以之輾
人極易致人於死地，竟基於殺人之犯意，再啟動其聯結車，故意倒車後再前進復後退
，擺正車身而將古艾倩輾入輪內，待其車全部擺正回內側快車道始行停止，使古艾倩
因受重車輾壓右側胸部挫創傷及血胸、嚴重開放性骨盆腔骨折，小腸、大腸血管破裂
、泌尿道及直腸肛門外傷性撕裂傷、下腹部及背部嚴重肌膜、肌肉壞死、合併會陰部
開放性撕裂傷、左右足背部廣泛性皮下出血、左右下脛部無數擦傷，經路過救護車先
送台北市慶生醫院急救再轉送台北榮民總醫院，延至八十三年十一月二日上午，因傷
重敗血症合併多重性器官衰竭死亡。案經臺灣台北地方法院檢察署檢察官偵查起訴。
    理      由
一、訊據上訴人即被告乙○○固坦承駕駛聯結車擦撞被害人古艾倩成傷，惟矢口否認
    殺人犯行，辯稱：伊未蓄意倒車殺人，現場人很多，伊若如此做，必遭人圍毆；
    伊只將車開前進一點，古女身上的傷可能是聯結車的鐵板打到她；又伊所駕聯結
    車重達五十噸，若有輾壓豈不造成皮膚破裂，血流滿地，而被害人身體尚稱完整
    ；另證人甲○○是伊抱起被害人後才從他家出來，甲○○沒有救過被害人，所為
    證言均不實在，證人甲○○因在現場建國北路上開設租車公司，招牌佔用慢車道
    ，為推卸自己責任，而為不利於被告之證詞云云。
二、經查：
  (一)被告乙○○於八十三年十月二十一日下午六時四十分許，駕駛ＡＭ－二六六號聯
    結車行經台北市○○○路○段二二○之六號前，擦撞被害人古艾倩所騎之ＣＧＤ
    －七六三號機車，致古女人車倒地，聯結車右後輪壓住古女右腳，使古女右腳掌
    受傷，並因動彈不得而無法將古女拖出送醫等事實，已據被告乙○○於車禍發生
    後之警方現場談話中供明：「．．．之後我車繼續前行時突然我聽到車頭右後輪
    有重力撞擊聲，我馬上剎停下車查看，我車右後輪撞及重機車，重機車駕駛（人
    ）右腳被壓在右後輪下方．．．」等語（見原審法院八十四年交訴字第四十二號
    卷第十九頁），嗣於八十四年交訴字第四十二號案件審理時自承「．．．我看到
    壓到腳．．．」（見該案八十四年三月七日訊問筆錄第二十六頁反面），「．．
    ．我自己親自下車看他腳在我右後輪後面．．．」（見該案八十四年六月一日審
    理筆錄，第一○○頁）；迄原審法院八十六年一月二十二日訊問時猶自承：「．
    ．．我下車時古壓到右腳掌受傷．．．」；核與現場目擊證人甲○○迭於警方現
    場談話及原審法院八十四年度交訴字第四二號作證時證述「．．．該大貨車司機
    即下車查看，之後看到該機車駕駛（人）被壓在輪下．．．」、「被害人腳被他
    後輪壓到」，（見同上卷第二十頁、第八十一頁背面）相符；且觀之卷附慶生醫
    院拍攝之被害人古艾倩身體受傷情形照片，其右足部確有遭輾壓之痕跡及內出血
    現象，並有該醫院驗傷診斷書（附於同上卷第六十一頁）上所載（死者）右足壓
    榨傷可供參考等情，是本件車禍伊始，僅係因被告所駕駛之聯結車擦撞被害人所
    騎機車，使被害人人車倒地，右腳掌遭聯結車右後輪壓住受傷，他人無法將被害
    人拖出，此部份事實應無疑義。
  (二)次查，本件被告乙○○所駕之聯結車肇事當時車損情形為車頭右後輪胎擦痕，被
    害人所駕機車之車損之位置為後車尾壓壞左前後視鏡斷裂、左側車身擦痕（見原
    審法院八十四年度交訴字第四二號卷第二十一頁背面交通警察大隊道路交通事故
    補充資料），足認車禍發生擦撞之位置確係被告之聯結車擦撞被害人之機車左側
    車身；再依據被害人於車禍當日就醫時由慶生醫院開立之診斷證明書所示，被害
    人兩腳確係僅有右腳壓榨傷（見同上卷第六十一頁），核與證人甲○○所證被害
    人右腳被壓於輪下之情節相符；又被告自承肇事當時不知撞到被害人，是有機車
    騎士敲其玻璃才停車下車查看無訛（見原審法院八十六年一月二十二日、八十六
    年四月九日訊問筆錄）；上述車禍發生當時二車擦撞位置、被害人第一次傷害之
    部位及被告曾下車查看復再上車之事實，證人甲○○均能一一證述，是證人甲○
    ○於被告肇事當時確在現場親眼目睹應可確認，否則證人若未在現場，如何能憑
    空證述上開各節；而目擊證人甲○○自案發迄本院審理時其供詞如下，首於交通
    事故現場談話時證稱：「當時我看到該機車沿建國北路外側車道北往南行駛，被
    該大貨車（按即被告聯結車）由內側變換車道至外側快車道時不慎車頭右後輪車
    身處刮及到該機車，使該機車往左側倒地，人往車頭右後輪前方倒地，以致右腳
    被該大貨車右後輪壓到之後，該貨車沒有停止，有一機車（車號不詳）騎士馬上
    騎到大貨車前方阻止該大貨車前行，該大貨車司機即下車查看，看到該機車駕駛
    被壓在輪下又再上車把車倒退，倒退當時右後輪又再壓到該機車駕駛身體而肇事
    」（見同上卷第二十頁）；次於同日警訊中供明：「我當時正在用餐，面對車道
    ，剛好看到該部大貨車ＡＭ－二二六號（實為聯結車）因行駛內側車道（當時塞
    車），要變換車道，並且車頭已超過中心線二分之一，正在同時該重機車ＣＧＤ
    －七六三號左照後鏡被該大貨車右後車燈鉤住而倒下，並且被該大貨車車輪壓住
    小腿，當時該大貨車駕駛（乙○○）並不知道撞到人繼續行駛中，直到有一機車
    駕駛至大貨車前告訴駕駛才知道，並且該駕駛也立即下車查看後倒車，至與內側
    車道平行後才停下車，當時該重機車駕駛已下半身全被壓到大貨車輪下了」（見
    偵查卷第五頁背面）；再於本院八十四年度交訴字第四十二號審理中到院結稱：
    「右邊前面輪子有壓過去，他（指被告）本來不知肇事，有一機車騎士敲他玻璃
    ，他才知道，他有停下來．．．，女學生照後鏡被勾到人拖進裡面，我與另一年
    輕人要拉被害人出來，被害人腳被他後輪壓到，我們要拉他拉不出來，乙○○有
    下來看，我們本來建議他往前進，我們拉小姐，小姐還能說話，她只有腳掌被壓
    到，本來他往前開，只有一腳殘廢，但他（指被告）卻往後退，小姐二支腳都被
    壓過去，人被拖進去，連我都差一點被壓過去，那個年輕人趕快把我拉出去，．
    ．．，對的，壓到腳掌及腳踝，那小姐還在叫救命，我說不要怕，我們將你拉出
    來，乙○○有下來走到車子右前頭看了一下就上車倒車，．．．，他車倒退倒直
    ，小姐人下身體都流血了，人不動了，人無知覺了，我想大概沒救了。」（參見
    該案八十四年四月十三日訊問筆錄）；又於原審法院八十六年十二月二十三日審
    理時到庭證稱：「．．．看到女孩機車左後視鏡勾到大聯結車靠近右後輪．．．
    ，腳部腳掌被壓，．．．我從腰部處抱被害人要拉他出來，司機下車但未走到我
    與被害人處，我們有與他喊話，他即上車，我叫他前進，要抓女孩出來，當時被
    害人有與我說話，我問他如何，他叫我們趕快把他拖出，他說腳麻無知覺，我與
    另一人去拉他，另一人站在我身後，我蹲下身拉女孩，司機上車後，女孩被車輪
    拉進去，我也差點被拉進去，我朋（友）叫我趕快鬆手，我就鬆手，女孩一直喊
    我要死了，我要死了，女孩好像被壓到肚子．．．」等語，證人甲○○對於案發
    當時主要情節證述前後均相符合，雖於八十四年交訴字第四二號案件審理時始詳
    細敘明施救時另有一人在場與其共同施救一情，此部份供述與前所證述之事實並
    無矛盾之處，證人甲○○前後所證應可採信，無礙於被告曾倒車之事實之認定。
    而經原審法院函詢榮民總醫院被害人之傷勢情況，該院覆稱：依據病患古艾倩治
    療紀錄記載；當時全身大量內出血合併休克，急救後住院診斷包括胸部（一）右
    側血胸（二）肺挫傷與腹部開放性骨盆腔骨折（三）直腸破裂（四）尿道破裂（
    五）大量肌肉壓傷。由上述傷害應為重物所壓，再參酌病史及古患所言，應為（
    一）為重型卡車輾壓所致（二）病患胸腹多處創傷，應為多次輾壓所致，此有該
    院八十六年八月十一日八六北總行字第一四一八七號函在卷可憑；再參以證人榮
    民總醫院醫師吳哲侃到庭證稱：「古當時有二天住在加護病房作完急救措施後，
    我們有問他如何發生的，他當時已不能開口，因有插醫療器材，他就用筆寫，他
    寫說車子有來回輾壓他，他那時清醒，他那時胸部、腹腔、骨盆腔、大腿都有傷
    ，一般車子不會如此傷勢，．．．他未說何車壓，只說來回壓，．．．」，「他
    下半身粉碎，合併開放性骨折，應不只一次的輾壓，他自己也說車子來回輾壓，
    我印象深刻，病人有如此說過」，證人甲○○所為之證言，與被害人之傷勢之客
    觀證據亦相符合，顯見證人甲○○所證被害人先遭聯結車壓住右腳，被告下車查
    看後，再上車倒車，復前進後倒車，重覆輾壓將被害人身體輾入車輪下嚴重壓傷
    一情屬實；被告辯稱伊當時僅將車往前開未倒車云云，顯係卸責之詞，無足採信
    。
  (三)被害人古艾倩原僅右腳掌部位遭壓榨傷，已如前述，嗣再經被告倒車再前進，後
    退又擺正車身後，因遭聯結車輾壓，而造成右側胸部挫創傷及血胸、嚴重開放性
    骨盆腔骨折、小腸、大腸血管破裂，泌尿道及直腸肛門外傷性撕裂傷、下腹部及
    背部嚴重肌膜、肌肉壞死、合併會陰部開放性撕裂傷、左右足背部廣泛性皮下出
    血、左右下脛部無數擦傷，經送慶生醫院急救後轉送台北榮民總醫院，終因敗血
    症合併多重性器官衰竭死亡，此有慶生醫院及榮民總醫院之診斷證明書、慶生醫
    院八十四年五月二日慶醫總字第六六九號函、台北榮民總醫院八十四年五月九日
    八四北總行字第七七二○號函檢附之該院病歷資料司法查詢會簽意見表、道路交
    通事故調查報告表（一）（二）、現場照片在卷可憑，復經檢察官督同法醫師相
    驗明確，填具驗斷書、相驗屍體證明書各在卷足憑。
  (四)本件審酌被害人於送醫後所受之傷勢：車禍下腹骨盆、兩下肢極嚴重壓榨傷、左
    鼠蹊部及會陰部巨大壓裂，骨盆骨開放性粉碎骨折、直腸破裂，急性出血、休克
    （見慶生醫院八十四年五月二日慶醫總字第六六九號函）；右側胸部挫創傷及血
    胸、嚴重開放性骨盆腔骨折，泌尿道及直腸肛門外傷性撕裂傷、下腹部及背部嚴
    重肌膜、肌肉壞死、合併會陰部開放性撕裂傷（見台北榮民總醫院八十四年五月
    九日八四北總行字第七七二○號函），被害人身體多處內臟器官破裂，骨盆骨開
    放性粉碎骨折，嚴重肌膜、肌肉壞死，參酌交通大學八十四年十二月九日八四交
    大管運字第五一五八號函：人體受機動車輛輾過，不必然造成受害人身體碎裂或
    裂傷。仍受人車接觸位置、角度及車速所影響；上開傷勢即係遭被告所駕車輾壓
    之結果，應堪認定，前開榮民總醫院亦同此認定函覆（即該院八十六年八月十一
    日八六北總行字第一四一八七號函）；況被告駕駛之聯結車前有二輪，後有四輪
    ，另加掛拖車台在後方左右各有四輪計為八輪，整輛聯結車合計共十四輪，其輾
    壓被害人者乃聯結車右後二輪，其承受總重五十公噸之車體並非全部，被告所辯
    伊所駕駛之聯結車，總重約達五十公噸，如被害人確遭輾壓，身體應即碎裂，不
    可能如此完整云云，並無法推翻被害人確遭聯結車輾壓之事實，仍難為有利於被
    告之認定。
  (五)雖證人董國隆於原審法院審理時到庭證稱：那時（車禍發生當時）伊在肇事現場
    附近包檳榔，伊看到撞車，有人跑過去說司機你撞到人，他還不知，司機馬上下
    來看，司機上去開前面一點，再下來抱女孩，當時沒有人去拉，只有司機下來看
    下來時有人圍觀，沒有人去救那女孩云云。惟查，本件案發時間在八十三年十月
    二十一日，案發當時證人董國隆並未在場製作筆錄，迄原審法院八十六年九月十
    二日始出面作證，是證人於案發當時是否確在現場，已有疑義；又依道路交通事
    故調查報告表（二）所示，警員於現場處理時，被告所駕之聯結車及被害人之機
    車均移離現場，證人董國隆於本院訊問時供稱印象中司機將女孩拖出去後車子沒
    有移動，已與事實不符；又就被害人被壓傷之部位，證人董國隆證稱：「人連車
    都壓住，壓到腳、大腿」，「機車也壓住他（即被害人），卡車壓住機車也壓住
    人，人被壓到大腿」，顯與前開所述被害人僅被壓到右腳掌之事實不符，況被告
    乙○○自案發現場談話即自承第一次下車時被害人右腳被壓在右後輪下方，迄原
    審法院於同日訊問時仍自承：「只壓到腳掌，人與機車並行很靠近」，且依證人
    董國隆前開所述被告乙○○下車後即上車開車前進，隨即下車抱起女孩，若所證
    屬實，則證人當時看到被害人被輾壓之次數只有一次，而其所證被害人被壓傷之
    部位、車輛位置，與驗傷診斷及被告之供述均不相符，是證人董國隆之證言顯難
    採信。另被告雖於八十三年度偵字第二三二一七號偵查中提出錄音帶及譯文一份
    ，由證人林精華證稱現場並無任何血跡、且車輛極多，惟證人林精華業於原審法
    院八十四年度交訴字第四二號調查時到庭證稱：伊未看到車禍發生之情形，伊太
    太開麵店，伊坐門口紅磚道上聽到碰一聲，有人說有出車禍等語（見八十四年交
    訴字第四二號卷第五十七頁），仍無可援為有利於被告之證據；又肇事現場確係
    交通頻繁車輛擁擠之路段，惟被害人身體確受聯結車輾壓造成身體內部臟器破裂
    出血，被告以不可能於有人施救時倒車輾壓，若有倒車輾壓會遭人圍毆等為詞，
    亦無法據以推翻被害人曾受輾壓之事實，是上開證據，均無法為被告有利之證據
    。
  (六)原審法院依被告所陳駕駛方式由被告駕駛同類型聯結車經現場實地勘驗結果，若
    依被告所稱之駕駛程序，其所駕之聯結車只能前進，並無後退之結果，有原審法
    院會同台北市車輛行車事故鑑定委員會勘驗在案，是被告所駕之聯結車發生後退
    之結果，自係經過被告之駕駛操控，被告既為聯結車司機，依其專門知識經驗，
    對於如何移動車輛，使被害人能儘速獲救，並避免加重被害人之傷害當知之甚稔
    ；且其所駕駛之聯結車重量甚鉅，以之輾壓人之軀體要害，極易造成死亡之結果
    ，亦無不知之理。乃被告於下車查看後，再度上車，竟恣意操控聯結車倒車後再
    前進，復倒車擺正車身，來回輾壓被害人軀體，其有置被害人於死地之殺人犯意
    甚明，被告有殺人之犯意，復已遂行駕車殺人之行為，且已造成被害人死亡之結
    果，其殺人事證已明，所辯無殺人犯意，亦無倒車輾壓被害人云云，無非卸責之
    詞，均不足採，犯行堪以認定，應予依法論科。
三、原審法院認被告所為，係犯刑法第二百七十一條第一項殺人罪。又被告肇事後，
    警員據報未查明肇事人姓名即至現場處理，被告在場並當場承認為肇事人，雖就
    其過失傷害犯行部分有自首之情形，惟其自首之犯罪事實僅於業務過失傷害犯行
    部分，被告對其倒車殺人之犯罪事實迄未坦承，亦無接受裁判之意，自與自首之
    要件不符，附此敘明。爰審酌被告因變換車道之過失傷人於先，故意殺人於後，
    犯罪所用之手段，被害人正值英年身受極大痛苦含憤而，犯罪後僅支付醫療費
    用而尚未與被害人家屬達成民事和解賠償損害，且案發迄今猶飾詞圖卸等一切情
    狀，量處以有期徒刑拾肆年，並依其犯罪之性質認有褫奪公權之必要，並予宣告
    褫奪公權捌年，資為懲治。經核認事用法，胥無違誤。上訴人上訴要旨仍矢口否
    認有殺人之故意云云，非有理由，應予駁回。
四、據上論斷，應依刑事訴訟法第三百六十八條，判決如主文。
本案經檢察官陳維練到庭執行職務。
中     華     民     國    八十九   年      二        月     二十四     日
                            臺灣高等法院刑事第一庭
                                審判長法  官  李  相  助
                                      法  官  蔡  光  治
                                      法  官  王  振  興
右正本證明與原本無異。
如不服本判決應於收受送達後十日內向本院提出上訴書狀，其未敘述上訴之理由者並
得於提起上訴後十日內向本院補提理由書（均須按他造當事人之人數附繕本）。
                                      書記官  賴  淑  真
中     華     民     國    八十九   年      二        月     二十九     日
附錄：本案論罪科刑法條全文
刑法第二百七十一條
殺人者，處死刑、無期徒刑或十年以上有期徒刑。
前項之未遂犯罰之。
預備犯第一項之罪者，處二年以下有期徒刑。


司法院資訊處製作；財團法人民間司法改革基金會備份。
